臺灣高等法院刑事判決　　　　　　　　　　　　　九十一年度交上訴字第二十六號
　　上　訴　人　臺灣臺北地方法院檢察署檢察官
　　被　　　告　甲○○
　　選任辯護人　葉文博
　　　　　　　　楊淑珍
右上訴人因被告公共危險等案件，不服臺灣臺北地方法院九十年度交訴字第七十七號
，中華民國九十一年一月十日第一審判決（起訴案號：臺灣臺北地方法院檢察署八十
九年度偵字第二００七三號），提起上訴，本院判決如左：
    主  文
原判決撤銷。
甲○○從事業務之人，因業務上之過失致人重傷，處有期徒刑陸月。又駕駛動力交通
工具肇事，致人受傷而逃逸，處有期徒刑柒月。應執行有期徒刑壹年。
    事  實
一、甲○○任職信泉瓦斯器具行，以從事安裝、修理瓦斯爐、熱水器為業，平日以駕
    駛車牌號碼ＧＹ－一八四０號自用小貨車，載運瓦斯爐、熱水器與安裝工具為其
    附隨業務，亦為從事駕駛業務之人，民國八十九年八月十二日十四時三十分許，
    甲○○未領有汽車駕駛執照即駕駛前揭自用小貨車，沿臺北縣新店市○○路，由
    新店往三峽方向行駛，途經安康路與安祥路交岔路口時，應注意車輛行駛，駕駛
    人應注意車前狀況，隨時採取必要之安全措施，而依當時情況，無不能注意之情
    事，竟疏未注意車前狀況，擦撞由丙○○所騎乘之車牌號碼ＧＢＪ－七四一號重
    型機車，致丙○○人車倒地後，受有頭部外傷合併顱骨骨折、嚴重腦挫傷、創傷
    性蜘蛛網膜下腔出血併左側肢體癱瘓及創傷性內頸動脈瘤等之重傷害，目前呈現
    輕度語言功能障礙、口齒不清之狀況。甲○○駕駛動力車輛肇事後，竟未予救助
    受重傷之丙○○，仍駕車逃逸。
二、案經被害人丙○○訴由臺北縣警察局新店分局報請臺灣臺北地方法院檢察官偵查
    起訴。
    理  由
一、訊據被告甲○○矢口否認有何業務過失致重傷及肇事逃逸之犯行，辯稱：其未於
    右揭時、地撞及被害人丙○○，警訊時警察表示不承認即要以殺人罪移送，其乃
    由承辦警員告知應訊之內容，並將警員所教之情節記住後，再以一問一答之方式
    製作警訊筆錄，並加以錄音，警訊之內容與被害人指訴之事實內容不同，其所有
    之自用小貨車與目擊證人所指述之肇事車輛，在車輛型式及顏色亦不相同，其於
    警訊中之自白與本案之其他事證並不相符，不具有自白真實性及任意性之要件。
    又其於測謊時，因緊張而產生情緒波動反應，自亦不得採為斷案之證據。警員對
    於己○○○所作之查訪記錄，為供述內容不甚清楚，真實性令人存疑之傳聞證據
    ，亦不得採為斷罪之基礎云云。
二、經查：
    (一)右揭事實，業據被告於八十九年九月七日警訊初訊時自白：「我是於八十九年
      八月十二日十四時左右，駕自用小客車ＧＹ─一八四０號車，行經新店市○○
      路○段到達安祥路口時，與一部不知名的騎士發生擦撞，當時是因我要趕快到
      家裡，因小孩發高燒要帶至診所看醫生，所以即往前駛不理過去。」、「當時
      我駕駛自小客車ＧＹ─一八四０號由新店市○○路○段往中國玫瑰城至家裡方
      向行駛的，當時天氣下著雨，視線不好，我的時速大約四十公里左右，當時沒
      有飲酒，我因小孩發燒要趕回住處才會駕駛離開車禍現場的。」、「當時機車
      停於安祥路與安康路口時，我感覺有擦撞到機車，而我沒發現該機車及人倒何
      方向。」、「當時發覺擦撞到，為了回家趕快看小孩，而沒想事情會那麼嚴重
      ，而警方前往做生意處，我即知道事情嚴重性，當時我向警方表態是否可以和
      被害人家屬達成理賠事宜而和解。」等情，並於同年月十一日第二次警訊筆錄
      時，再次確認第一次警訊筆錄屬實。嗣於偵查中再度向檢察官表示，警訊筆錄
      係出於自由意願所述 (見偵查卷第四十四頁) 。原審法院亦於九十年八月二十
      二日及同年十月三日接續勘驗被告之警訊錄音帶，發現被告於警訊時，係與警
      員以一問一答之方式進行偵訊，錄音帶中尚且收錄現場之其他聲響及其他人員
      講話之聲音，且被告於回答警員問題時，語氣極為自然，非先行由警員製作筆
      錄，再由被告照本宣科，而原審法官於完整聽完全部錄音後，亦發現警員對於
      被告偵訊之問題及被告所做之回答與警訊筆錄所記載之內容相同，堪認被告警
      訊時所為之自白，乃係出於其自由意思，具有任意性。被告雖辯稱：警訊筆錄
      係警員先告知應訊之內容，其將警員所指導情節記住後，再以一問一答之方式
      製作筆錄並加以錄音，不具任意性云云，非但與常情有違，亦與前開當庭勘驗
      警訊錄音帶所顯現之錄音實況不符，所辯自屬無可採信。
    (二)被告復辯稱：其所以於警訊自白，係因台北縣政府警察局新店分局警員尤德賢
於開始製作筆錄前，威嚇其若不自白，即以殺人罪移送檢察官偵查云云。惟被
      告係以從事安裝、修理瓦斯爐、熱水器為業，對外從事商業活動多年，有一定
      之社會經驗及智識，斷無故入己罪，以配合警員說法之理，且證人即警員尤德
      賢於原審訊問時，亦堅決否認有此情事，另無任何證據資料可以釋明被告所為
      辯解，係屬真實，自難遽信被告上開辯解為真。
    (三)又被告於偵查中先則辯稱：其未經過案發現場 (見偵查卷第三十二頁、第四十
      二頁) ，嗣於本院調查時就其上、下班路線詳細訊問後，被告則改稱：其每日
      往返工作處所及住家之路線，係由新店市○○路轉中正路走北新路上碧潭橋往
      安康社區，確會經過肇事地點安康路及安祥路之交叉口 (見本院九十一年三月
      十五日訊問筆錄) 。參以被告工作之地點，係位於台北縣新店市○○路十五號
      ，被告之住家則位於台北縣新店市○○街十一巷五號四樓，依台北縣政府警察
      局新店分局於九十一年四月十七日以店警刑字第０九一０００七九八七號函所
      提供之前開二地相關街道平面圖可知，被告由工作地點返家，必經肇事地點，
      亦即被告無論居家或工作，均以前開區域為其生活領域，是被告於偵查中所辯
      未經過案發現場云云，確實令人啟疑。反之，被告於警訊中及本院調查時所自
      承行經該地返家，具有極高之真實性。又被告於警訊中自陳其小孩生病，急於
      返家一節，苟非出於事實，警方無從編造、推測如此情節。且被告之子張晉豪
      自八十九年八月十一日起至同年月十三日止，於案發前後曾四次密集就醫，有
      兒童健康手冊及中央健康保險局九十年八月十七日健保審字第０九０００二五
      七五０號函所附之就醫紀錄可資為憑，足見被告於警訊中所供案發時因小孩生
      病，急於返家之供述與事實相符。
    (四)本案案發後，肇事者即逃逸無蹤，而案發當時天雨，視線不佳，警方獲報趕至
      現場時，除繪製現場圖外，並拍攝現場照片，有經被告於警訊中已確認其真實
      性之道路交通事故調查報告表、照片十二張在卷可憑。而承辦警員於到達案發
      現場後即進行查訪，現場附近之檳榔攤表示肇事車輛係往三峽方向開去，遇證
      人戊○○提供肇事車輛之末三碼數字「八四０」，及車型類似廂型車之藍色車
      輛等資訊，嗣警方再度查訪，經某檳榔攤老闆娘表示曾聽聞客人言及其先生曾
      跟隨肇事車輛之後，見肇事車輛進入玫瑰中國城，乃循線索定玫瑰中國城附近
      ，末三碼為「八四０」之類似廂型車之藍色車輛，逐一過濾，始發現被告所駕
      之ＧＹ－一八四０號自用小貨車，停放於玫瑰中國城附近之富貴街等情，業經
      證人即台北縣警察局新店分局雙城派出所警員乙○○、高武源及台北縣警察局
      新店分局三組偵查員尤德賢結證明確 (見偵查卷第四十三頁；原審卷第五十四
      頁、第五十五頁、第七十五頁、第一百零五頁；本院九十一年四月十九日訊問
      筆錄) ，是以本件由於肇事車輛逃逸無蹤，現場因天候狀況不佳及目擊證人僅
      能提供片斷資訊，誠屬難以發覺直接證據，而前開承辦警員，依現場目擊證人
      所提供之資訊，綜合而至目擊證人所指肇事車輛駛入之玫瑰中國城社區為地毯
      式之查訪，查得本件被告所駕之ＧＹ－一八四０號自用小貨車，停放於玫瑰中
      國城附近之富貴街，其末三碼車號「八四０」及車體部分為藍色等特徵，均與
      目擊證人提供之資訊相符，是其等有關查案經過之證述，非不得採為認定犯罪
      事實之間接證據。
    (六)按證人於審判外之陳述，除法律有規定者外，不得作為證據，刑事訴訟法第一
      百五十九條定有明文。此條文係於五十六年一月二十八日增訂公布，其立法理
    由謂：吾國刑事訴訟法為發揮職權進行主義之之效能，對於證據能力殊少限制
      ，而訴訟程序採直接審理主義及言詞審理主義，在使法官憑其直接審理及言詞
      審理中有關人員之陳述，所獲得之態度證據，形成正確心證，是以證人以書面
      代替到庭之陳述要與直接審理主義、言詞審理主義有違。可知當時之訴訟結構
      ，基本上仍以大陸法系之職權進行主義為基礎。然而有關本條之規定，究竟係
      直接審理之規定，或係有關傳聞法則之規定，迭有爭議，亦各有理論基礎。惟
      歷次之刑事訴訟法修正，均加重當事人進行主義之色彩，對於被告之防禦權增
      加保護之規定，此次刑事訴訟法修正復亦加強檢察官之舉證責任，且證據調查
      之取捨，尊重當事人之意見，並以之為重心，降低法院依職權調查證據之比重
      ，在此種前提下，酌予採納英美之傳聞法則，用以保障被告之反對詰問權，即
      有必要。惟慮及吾國與英美之訴訟構造不同，有關英美傳聞法則及諸多之傳聞
      法則例外，於吾國刑事訴訟法上應如何作為證據取捨之標準，容有討論空間。
      本案警員乙○○於車禍發生後，前往現場查訪目擊證人，並製作「台北縣警察
      局新店分局刑事組刑案偵查訪查紀錄表」 (見偵查卷第十頁) ，就其查訪己○○○之經過製作詳細之紀錄，該訪查紀錄係公務員職務上製作之紀綠文書，若
      經提出於法院用以證明文書所載事項 (本案係指承辦警員曾前往現場查訪，現
      場附近經營檳榔攤之人員提供肇事車車輛，係往新店玫瑰中國城社區之方向開
      去等節) ，性質上雖不失為傳聞證據，但因該文書係公務員依其職權所作，與
      其責任、信譽攸關，若有錯誤、虛偽，公員可能因此負擔刑事及行政責任，從
      而其正確性及可信性高，就該文書所載事項可認係傳聞法則之例外，而認該文
      書非無證據能力。另原審法院於行交互詰問前之審前準備程序，就偵查訪查紀
      錄表之證據能力，曾請被告及被告之辯護人表示意見，其等就該偵查訪查紀錄
      表均表示「沒有意見」 (見原審卷第二十四頁、第二十五頁) ，且迄原審言詞
      辯論終結前，就該偵查訪查紀錄表之證據能力均未聲明異議，被告就性質上屬
      傳聞證據之偵查訪查紀錄表已放棄其反對詰問權，基於證據資料愈豐富，愈有
      助於真實發現之理念，應視為被告已有將該傳聞證據採為證據之同意。是以本
      案之偵查訪查紀錄表，雖非被告肇事之直接證據，亦無法以該偵查訪查紀錄表
      之內容，即推認被告確係肇事者，但依該偵查訪查紀錄，可推知承辦警員確至
      現場查訪，及取得肇事車輛往玫瑰中國城逃逸等相關之線索無訛。
    (七)測謊鑑定，係依一般人在說謊時，會產生遲疑、緊張、恐懼、不安等心理波動
      現象，乃以科學方法，由鑑定人利用測謊儀器，將受測者之上開情緒波動反應
      情形加以紀錄，用以分析判斷受測者之供述是否違反其內心之真意而屬虛偽不
      實。故測謊鑑定，倘鑑定人具備專業之知識技能，復基於保障緘默權而事先獲
      得受測者之同意，所使用之測謊儀器及其測試之問題與方法又具專業可靠性時
      ，該測謊結果，如就有利之供述，經鑑定人分析判斷有不實之情緒波動反應，
      依補強性法則，雖不得作為有罪判決之唯一證據，但非無證據能力，仍得供裁
      判之佐證，其證明力如何，事實審法院有自由判斷之職權 (最高法院八十八年
      台上二九三六號判決意旨參照) 。本件被告於偵查中同意接受測謊，經法部調
      查局以控制問題法、混合問題法，就(1)其不知道被害人是被何人駕車撞及(2)當
      天其沒有駕車撞及被害人等問題進行測謊，發現被告就前開二問題均呈情緒波
      動反應，研判有說謊之現象，有該局陸(三)字第九００一七九六一號鑑定通知
      書在卷可按。而法務部調查局之測謊儀器及其測試之問題與方法，均具專業可
      靠性，本院斟酌全案卷證，依補強性法則，認被告之測謊報告，非無證據能力
      。
    (八)證人戊○○係於案發現場警員乙○○所查訪之目擊證人之一，其於原審及本院
      調查時到庭所為之證詞，前後多所矛盾或有所錯誤，是其證詞因時間流逝，漸
      趨模糊，或與平常事務結合已產生記憶干擾現象，尚無法採為對被告有利之認
      定(其證詞見原審九十年十一月十九日及本院九十一年四月十九日訊問筆錄)，
      茲析述如下：
      (1)對於通過事故現場車輛之多寡、肇事車輛究為廂型車或發財車，及有無提供
        肇事車輛車號予警員之證述，前後不一。
        證人戊○○於原審作證時，先則稱：案發時通過肇事地點紅綠燈路口之汽車
        ，僅有肇事之廂型車，嗣則改稱：該路口來往之車輛很多，把肇事車輛之車
        牌擋住等語。又證人戊○○自始均稱：肇事車輛為廂型車，然原審審判長提
        示卷內廂型車照片予其確認時，其復改稱：肇事車輛為發財車。另警員乙○○於原審審理時，明確證稱：有一位女性 (指證人戊○○) 曾提供肇事車輛
    之車牌號碼等語，惟證人戊○○於原審時否認曾提供車牌號碼，但於本院調
        查時則又改稱其曾告訴承辦警員末三碼數字，是證人戊○○就前開事項，所
        供前後不符，差異甚大。
      (2)對於被害人之機車車頭於事發後倒向何方之證詞有所錯誤：
        證人戊○○於原審證稱：機車車頭是倒地朝向新店方向等語，惟查被害人所
        騎乘機車之車頭係倒向三峽方向等情，有經被告確認無訛之道路交通事故調
        查報告表、事故照片可憑，足見證人戊○○此部分之證詞，不足採信。
      (3)對於案發當時之天候無法為正確之描述：
        案發當時係下雨，視線不良之狀況，有道路交通事故調查報告表、事故照片
        及交通部中央氣象局九十一年三月二十二日中象參字第九一０一四九二號函
        及所附之逐日逐時氣象資料附卷可查。然證人戊○○於本院作證時明確表示
        ，案發當時並未下雨，其對於案發當日足以影響其視線之自然因素，所供與
        事實不符。
    (九)證人丁○○於警員製作道路交通事故調查報告表時，雖向警員表示肇事車輛之
      顏色係黑色，與被告所駕車輛顏色似有不同，然案發當日天侯係下雨，視線不
      良之狀況，視線及車行之速度，及個人對於顏色之認知及判斷不同，均可能影
      響證人丁○○供述之可信性，且證人丁○○經本院傳拘未到，嗣因年老體弱，
      意識不清，已於九十一年四月二十一日死亡，有拘提未獲報告書在卷可憑，本
      院認證人丁○○此部分之陳述，亦無法為被告有利之認定。
    (十)按汽車行駛時，駕駛人應注意車前狀況，並隨時採取心要之安全措施，道路交
      通安全規則第九十四條第三項定明文。查本件肇事地點為一交叉路口，被告肇
      車行經該地，疏未注意車前狀況，撞及被害人所駕機車，其對於本件車禍之發
      生，具有過失甚明。又被害人因本件車禍受有頭部外傷合併顱骨骨折、嚴重腦
      挫傷、創傷性蜘蛛網膜下腔出血併左側肢體癱瘓及創傷性內頸動脈瘤等之重傷
      害，目前呈現輕度語言功能障礙、口齒不清之狀況，有三軍總醫院附設民眾診
      療服務處診斷證明書、財團法人佛教慈濟綜合醫院大林分院診斷證明書、三軍
      總醫院九十年十月十八日善利字第九０一四三八０號函及所附之病歷摘要、殘
      障鑑定表、三軍總醫院九十一年三月二十九日 (九十一) 善利字第九一０四九
      四二號函在卷可憑，被告之行為與被害人所受重傷害間，有相當因果關係。
    (十一)按「被告之自白，不得作為有罪判決之唯一證據，仍應調查其他必要之證據，
      以察其是否與事實相符」，刑事訴訟法第一百五十六條第二項定有明文，考其
      立法目的，在以補強證據擔保被告自白之真實性，亦即以補強證據之存在，藉
      以限制合法自白在證據法上之價值，俾發現實質之真實。又認定犯罪事實所憑
      之證據，並不以直接證據為限，間接證據亦包括在內，審理事實之法院，應綜
      合卷內之直接證據、間接證據，本於推理作用而為認定，非可將卷內各項證據
      一一割裂觀察，忽略各項證據間之關連，而單獨就各別之證據為犯罪事實之認
      定。本案依被告具任意性之自白及前開補強證據，本於推理作用，本院認已堪
      認定被告犯罪，其前開所辯各節，無非事後卸責之詞，無可採信，應予依法論
      科。
三、按刑法上所謂業務，係指個人基於其社會地位繼續反覆所執行之事務，其主要部
    分之業務固不待論，即為完成主要業務所附隨之準備工作與輔助事務，亦應包括
    在內，被告所駕之自用小貨車，係供信泉瓦斯器具行員工載運瓦斯爐、熱水器及
    安裝工具之用，被告係以在信泉瓦斯器具行上班為業，迭經其供明在卷，故其駕
    駛前開車輛為其社會活動之一，在社會上有其特殊之屬性，其本於此項屬性而駕
    車，自屬基於社會生活上之地位而反覆執行事務，為從事業務之人，其因業務上
    過失致被害人受重傷，於肇事後，竟未予救助傷患，而逃逸之，核其所為係犯刑
    法第二百八十四條第二項後段之業務過失致重傷罪及第一百八十五條之四肇事逃
    逸罪。被告肇事逃逸，係在過失行為發生，為規避責任，另行起意之另一行為，
    其所犯上開二罪，應予分論併罰。又被告並無駕駛執照，有臺北市監理處九十年
    十月十一日北市監二字第九０六三一九七九００號函及交通部公路局台北監理所
    九十年十月十六日九０北監二字第九０三００四八號函在卷可憑，其仍違反道路
    交通安全規則，無駕駛執照駕車，因而致人受傷，爰依道路交通管理處罰條例第
    八十六條第一項之規定，就被告所犯刑法第二百八十四條第二項後段之業務過失
    致重傷罪，加重其刑。又檢察官認被告駕駛汽車至交叉路口，疏未注意遵守燈光
    號誌之指示，闖越紅燈貿然前駛，亦為肇事致被害人受傷之原因之一，惟被告並
    未自白其闖越紅燈，告訴人亦未指訴被告闖越紅燈，依卷內之卷證資料，亦無法
    認定被告確有闖越紅燈之行為，自然認被告闖越紅燈亦為肇事原因之一，附此敘
    明。
四、原審就被告前揭犯行，未予詳查，遽為被告無罪之諭知，容有未洽。檢察官上訴
    指摘原判決不當，為有理由，自應由本院將原判決予以撤銷改判。爰審酌被告肇
    事後未能即時救助被害人，被害人所受傷害極為重大，及其品行、犯罪後矢口否
    認之態度及未與被害人達成和解等一切情狀，分別量處如主文所示之刑，並定其
    應執行之刑。
據上論斷，應依刑事訴訟法第三百六十九條第一項前段、第三百六十四條、第二百九
十九條第一項前段、刑法第二百八十四條第二項、第一百八十五條之四、第五十一條
第五款、道路交通管理處罰條例第八十六條第一項、罰金罰鍰提高標準條例第一條前
段，判決如主文。
本案經檢察官謝英民到庭執行職務。
中      華      民      國      九十一      年      五    月    三十    日
                              臺灣高等法院刑事第五庭
                                  審判長法  官  曾  德  水
                                        法  官  趙  功  恆
                                        法  官  蘇  素  娥
右正本證明與原本無異。
肇事逃逸部分如不服本判決應於收受送達後十日內向本院提出上訴書狀，其未述上訴
之理由者並得於提起上訴後十日內向本院補提理由書（均須按他造當事人之人數附繕
本）。
業務過失傷害部分不得上訴。
                                        書記官  葉  國  乾
中      華      民      國      九十一      年      五    月    三十    日
附錄    本判決論罪科刑法條：
刑法第二百八十四條第二項
從事業務之人，因業務上之過失傷害人者，處一年以下有期徒刑、拘役或一千元以下
罰金，致重傷者，處三年以下有期徒刑、拘役或二千元以下罰金。
刑法第一百八十五條之四
駕駛動力交通工具肇事，致人死傷而逃逸者，處六月以上五年以下有期徒刑。
